【裁判字號】    99,訴,377
【裁判日期】    990504
【裁判案由】    違反臺灣地區與大陸地區人民關係條例等
【裁判全文】
臺灣高雄地方法院刑事判決               99年度訴字第377號
公  訴  人  臺灣高雄地方法院檢察署檢察官
被      告  甲○○
指定辯護人  本院公設辯護人黃秋葉
上列被告因違反臺灣地區與大陸地區人民關係條例等案件，經檢
察官聲請簡易判決處刑（97年度偵字第9053號），本院認不宜依
簡易判決處刑，改依通常程序審理，判決如下：
    主  文
甲○○連續犯臺灣地區與大陸地區人民關係條例第七十九條第二
項之圖利使大陸地區人民非法進入臺灣地區罪，處有期徒刑壹年
捌月，減為有期徒刑拾月。緩刑肆年，並應向公庫支付新臺幣拾
萬元。
    事  實
一、甲○○明知大陸地區人民不得非法進入臺灣地區，亦明知大
    陸地區男子鄭德仁（另行移轉臺灣宜蘭地方法院檢察署偵辦
    ）欲以辦理假結婚而取得不實探親名義之方式，非法進入臺
    灣地區工作賺取金錢，且其與鄭德仁間無結婚之真意，竟基
    於意圖營利使大陸地區人民非法進入臺灣地區之概括犯意，
    與鄭德仁協議辦理假結婚，以獲取新臺幣（下同）2 萬元及
    鄭德仁來臺灣後每月5 千元之不法利益，旋即與鄭德仁共同
    基於行使使公務人員登載不實事項於職務上所掌管公文書之
    犯意聯絡，由甲○○於民國90年2 月間前往大陸地區，並於
    90年2 月13日在大陸地區福建省福州市與鄭德仁辦理結婚登
    記，甲○○取得大陸地區發給之結婚公證書後，即返回臺灣
    ，於90年2 月27日向高雄縣政府警察局鳳山分局成功派出所
    ，填具「大陸地區人民進入臺灣地區保證書」，經有實質審
    查權限之承辨員警審查後，在對保或證明機關（構）簽註意
    見欄上，就甲○○為鄭德仁之配偶，確有擔任保證人資格為
    對保核章，並於90年3 月1 日持上開結婚公證書向財團法人
    海峽交流基金會（下稱海基會）申請核發驗證證明書後，持
    上開結婚公證書、驗證證明書向高雄縣鳳山市戶政事務所申
    辦結婚戶籍登記及身分證配偶欄之變更登記，使不知情之戶
    政人員依形式審查後，將甲○○與大陸地區男子鄭德仁結婚
    之不實事項登載於職務上所掌之公文書即戶籍登記簿、戶口
    名簿及甲○○之身分證上，甲○○再以上揭結婚公證書、驗
    證證明書、保證書及內容不實之戶籍謄本，向內政部警政署
    入出境管理局（下稱境管局，已改制為內政部入出國及移民
    署）提出而據以行使，以甲○○之配偶來臺探親為由，申請
    鄭德仁入境，經有實質審查權限之境管局人員實質審核結果
    後未察覺有異，核發入出境許可證予鄭德仁，使鄭德仁得於
    90年4 月9 日非法入境臺灣。甲○○復承同一概括犯意，再
    於91、92、93年間，持內容不實之戶籍謄本，向境管局提出
    行使申請鄭德仁來臺探親，使境管局承辦公務員為實質審查
    核准，致鄭德仁得於91年7 月3 日、92年1 月9 日、93年5
    月5 日非法入境臺灣，足生損害於戶政機關對戶政管理之正
    確性及警政機關對入出境管理之正確性。嗣鄭德仁於97年2
    月29日，因形跡可疑，為警在台北市○○○路○段108 號前
    盤查，發現其已逾期居留而查悉前情。
二、案經桃園縣政府警察局楊梅分局報請臺灣高雄地方法院檢察
    署檢察官偵查後聲請簡易判決處刑，本院認不宜以簡易判決
    處刑，改依通常程序審理。
    理  由
一、本判決所引用之證據資料（詳後引證據），其中傳聞證據部
    分，縱無刑事訴訟法第159 條之1 至第159 條之4 或其他規
    定之傳聞證據例外情形，亦因被告、辯護人、檢察官或同意
    可作為證據使用（A4卷第15頁反面），或未聲明異議，依刑
    事訴訟法第159 條之5 第1 項、第2 項之規定，本院審酌該
    等證據作成之情況，認為適當，應得為證據。至本判決未引
    用之證據，既未經援引為認定犯罪事實之基礎，爰不逐一論
    述該等證據之證據能力，附此敘明。
二、上開犯罪事實，業據被告甲○○迭於警詢、偵訊及本院審理
    中坦承不諱，並有鄭德仁之大陸地區人民進入臺灣地區旅行
    證申請書、大陸地區人民進入臺灣地區保證書、入出境查詢
    表、入境資料、中華人民共和國福建省福州市公證處公證書
    、財團法人海峽交流基金會證明、戶籍謄本等附卷可稽，是
    被告之任意性自白核與事實相符，洵堪採為論罪科刑之依據
    。本案事證明確，被告上開犯行，堪以認定。
三、論罪科刑部分
  (一)被告行為後，刑法部分條文於95年7 月1 日修正公布施行。
    依修正後刑法第2 條第1 項規定：「行為後法律有變更者，
    適用行為時之法律。但行為後之法律有利於行為人者，適用
    最有利於行為人之法律。」。又本次修正涵蓋之範圍甚廣，
    故比較新舊法時，應就罪刑有關之共犯、牽連犯、連續犯、
    有無累犯加重、自首減輕暨其他法定加減原因與加減例等一
    切情形，綜其全部罪刑之結果而為比較適用（最高法院95年
    度第8 次刑庭會議決議參照）。經查：
  1.罰金刑部分：刑法第33條第5 款關於罰金之規定，已由「1
    元（新臺幣3 元）以上」修正為「新臺幣1 千元以上，以百
    元計算之」。而被告所犯臺灣地區與大陸地區人民關係條例
    第79條第2 項及刑法第216 、214 條之罪，有併科罰金及罰
    金刑之規定，經比較修正前、後關於科處罰金刑之最低刑度
    規定，應以修正前法律較有利於被告。
  2.共同正犯部分：修正前刑法第28條規定：「二人以上共同『
    實施』犯罪之行為者，皆為共同正犯」，修正後則為：「二
    人以上共同『實行』犯罪之行為者，皆為共同正犯」；將舊
    法之「實施」修正為「實行」。原「實施」之概念，包含陰
    謀、預備、著手及實行等階段之行為，修正後僅共同實行犯
    罪行為始成立共同正犯。是新法共同正犯之範圍已有所限縮
    ，排除陰謀犯、預備犯之共同正犯。是比較新舊法結果，以
    修正後刑法規定有利於被告。
  3.牽連犯部分：修正前具有刑法第55條牽連犯之關係者，從一
    重處斷，然修正後之刑法業已刪除第55條牽連犯之規定，則
    被告所犯數罪即應依修正後之數罪併罰之規定分論併罰。此
    刪除雖非犯罪構成要件之變更，但顯已影響行為人刑罰之法
    律效果，自屬法律有變更，仍應比較新舊法之規定。是比較
    新舊法結果，修正後規定並非較有利於被告。
  4.連續犯部分：修正後刑法第56條規定，業已刪除連續犯之規
    定。故連續數行為而犯同一罪名，依修正前刑法第56條規定
    ，應以一罪論，但得加重其刑；而依修正後規定，則已無連
    續犯可資適用，即應將各次犯行以數罪併合處罰，是適用修
    正前關於連續犯之規定，對被告自係較為有利。
  5.罰金刑加重減輕部分：修正前刑法第67條規定：「有期徒刑
    加減者，其最高度及最低度同加減之」；第68條規定：「拘
    役或罰金加減者，僅加減其最高度」。修正後刑法第67條則
    規定：「有期徒刑或罰金加減者，其最高度及最低度同加減
    之」；第68條規定：「拘役加減者，僅加減其最高度」。則
    刑法罰金刑之加重，依修正後刑法第67規定，其最高度及最
    低度同加重之，依修正前刑法第68條所定，則僅加重其刑之
    最高度，是經比較結果，以修正前刑法67條對被告較有利。
  6.綜上，依整體比較之結果，以適用行為時之舊法對被告較有
    利，爰依刑法第2 條第1 項前段之規定，適用行為時即修正
    前之刑法規定予以論處。
  7.至於緩刑部分，刑法第74條雖有修正，惟依前開決議意旨，
    犯罪在新法施行前，於新法施行後，緩刑之宣告，應適用新
    法第74條之規定。本件有關緩刑之宣告，應適用修正後之規
    定。
  8.另按連續犯實施中如法律有變更，其一部觸犯舊法，一部涉
    及新法時，應依最後行為時之新法處斷，並無行為後法律變
    更須比較新舊法適用之問題（最高法院29年上字第3866號判
    例參照）。查：臺灣地區與大陸地區人民關係條例於92年10
    月29日修正公布，其中關於使大陸地區人民非法進入臺灣地
    區之處罰規定即修正後該條例第79條，係自同年12月31日施
    行，依修正後該條例第79條第1 項之規定，違反同條例第15
    條第1 款不得使大陸地區人民非法進入臺灣地區之規定者，
    其法定刑已由修正前之「5 年以下有期徒刑、拘役或科或併
    科新臺幣50萬元以下罰金。」，提高為「1 年以上7 年以下
    有期徒刑，得併科新臺幣100 萬元以下罰金。」。並增列同
    條第2 項原規定「意圖營利而犯前項之罪者，處3 年以上10
    年以下有期徒刑，得併科新臺幣五百萬元以下罰金。」惟被
    告以上述非法方式連續使大陸地區人民鄭德仁先後於90年4
    月9 日、91年7 月3 日、92年1 月9 日、93年5 月5 日入境
    臺灣，其最後1 次犯行時間已在上開條例修正後，自應逕予
    適用修正後之規定論處，而無新舊法比較適用之問題，附此
    敘明。
  (二)按臺灣地區與大陸地區人民關係條例第79條第1 項對於違反
    同條例第15條第1 款所定不得使大陸地區人民非法進入臺灣
    地區之處罰，旨在防止大陸地區人民非法進入臺灣地區，以
    維護臺灣地區之安全與安定；所稱「非法」，自應從實質上
    之合法性予以判斷，凡評價上違反法秩序之方法，均屬「非
    法」。參照行政程序法第119 條第1 款、第2 款規定，受益
    人以詐欺、脅迫或賄賂方法，使行政機關作成行政處分者；
    或對重要事項提供不正確資料或為不完全陳述，致使行政機
    關依該資料或陳述而作成行政處分者，其信賴不值得保護。
    故在大陸地區通謀虛偽結婚，以不實之結婚證明辦理相關戶
    籍登記、入境等手續，憑以進入臺灣地區，其所持之入境許
    可文件雖係入出境主管機關所核發，形式上為合法，但因以
    詐欺方法而取得，即不具實質上之合法性，仍屬非法進入臺
    灣地區（最高法院94年度臺上字第1064號判決參照）。次按
    臺灣地區與大陸地區人民關係條例第79條第2 項於92年10月
    29 日 將構成要件「以犯前條之罪為常業者」修正為「意圖
    營利而犯前項之罪者」為加重處罰之條件，並未規定專以人
    蛇集團之首腦（蛇頭）為處罰之對象，且從修法之目的係為
    擴大適用對象及收遏阻效果之立法理由觀之，亦無從認其處
    罰之對象僅限於人蛇集團之首腦（最高法院98年度臺上字第
    1286號判決參照）。又按結婚應以當事人之一方為申請人，
    為結婚之登記，97年1 月9 日修正前戶籍法第17條及第35條
    分別定有明文；而登記之際並應提出證明文件與戶政機關查
    驗後，即應予以登載，98年1 月7 日修正前戶籍法施行法第
    13條第2 項、第17條亦定有明文，是關於結婚戶籍登記，戶
    籍機關僅有形式審查權而無實質審查權，此觀之修正前戶籍
    法第54條規定申請人故意為不實之申請，應處銀元9 千以下
    罰鍰自明。是明知無結婚之實，卻使戶政機關之公務員為結
    婚之登記，自構成刑法第214 條之明知不實事項使公務員登
    載不實罪。
  (三)被告辯護人雖為被告辯護稱：臺灣地區與大陸地區人民關係
    條例於92年10月29日修正前，其第79條第2 項原規定：以犯
    前項之罪為常業者，處1 年以上7 年以下有期徒刑，得併科
    新臺幣100 萬元以下罰金。該條項規定係86年5 月14日修正
    時增訂，其立法理由稱：「邇來『蛇頭』（指安排大陸地區
    人民偷渡至大陸地區以外地區之人）引介大陸偷渡客進入臺
    灣地區，日趨猖狂，嚴重危害社會秩序及國家安全，自應依
    本條第1 項予以懲處；如以之為常業，其惡性更為重大，爰
    增訂第2 項，加重處罰常業犯」。該條於92年10月29日再修
    正為：意圖營利而犯前項之罪者，處3 年以上10年以下有期
    徒刑，得併科新臺幣500 萬元以下罰金，其立法理由則以：
    「現行條文第2 項係以『常業犯』為加重處罰之對象，惟適
    用對象及遏阻效果均相當有限，爰修正改以『意圖營利』為
    加重處罰之要件」（見立法院第5 屆第3 會期第12次會議議
    案關係文書）。足見，該條例第79條第2 項規定，原係專為
    「蛇頭」而為之加重處罰規定。此項規定，自應以該「蛇頭
    」之獲利與其非法安排大陸地區人民非法進入臺灣地區之行
    為間，具有相當之對價關係為限。至時下未婚男女因貪圖小
    利而充任「蛇頭」之假結婚人頭，僅為因假結婚而喪失形式
    上未婚身分，及須承擔將來受刑事訴追風險之代價，尚難認
    係因安排大陸地區人民非法進入臺灣地區之對價，自非本項
    加重處罰規定之適用對象。現行上開條例第79條第2 項雖係
    為擴大適用對象，而收遏阻效果而為，惟其適用對象如無限
    擴張，亦非修法原意。尤其修法後之有期徒刑刑度，自1 年
    以上7 年以下有期徒刑，大幅提高為3 年以上10年以下有期
    徒刑，如認無對價關係之單純充任假結婚人頭之行為人，仍
    為本條項規範，而為該加重處罰之對象，難認符合上開修法
    本意，亦有違反刑罰謙抑及比例原則之虞等語。惟被告與鄭
    德仁辦理假結婚，可獲取2 萬元代價，鄭德仁來臺灣後，每
    月再給付被告5 千元，給付時間達2 年多，業據鄭德仁供述
    及被告自承在卷（A1卷第6 、12、29頁），衡諸被告與大陸
    男子鄭德仁假結婚後，即可持續按月獲得5 千元之報酬，且
    其所得之利益與其非法使大陸地區人民進入臺灣地區之行為
    間確具相當因果關係等情，揆諸前揭說明，被告顯係出於獲
    取對價之意，與大陸人民鄭德仁假結婚，使之來台，其主觀
    上具有營利之意圖，應堪認定。
  (四)核被告為獲取不法利益，以假結婚之方式，連續使大陸地區
    人民鄭德仁於90年4 月9 日、91年7 月3 日、92年1 月9 日
    、93年5 月5 日非法入境臺灣，均係犯臺灣地區與大陸地區
    人民關係條例第79條第2 項之意圖營利使大陸地區人民非法
    進入臺灣地區罪。公訴人認被告涉犯同條例第79條第1 項使
    大陸地區人民非法進入臺灣地區罪，尚有未合，惟因二者基
    本社會事實同一，爰依法變更起訴法條。又核被告以不實之
    結婚證明文件向戶政機關辦理結婚登記，使該管戶政機關公
    務員將此不實之結婚事項登載於其職務上所掌管之戶籍登記
    資料，足以生損害於戶政機關及掌理戶政業務之正確性，係
    犯刑法第214 條使公務員登載不實事項於公文書罪；被告以
    登記不實結婚事項之戶籍謄本，連續於90、91、92、93年間
    向內政部境管局行使申請鄭德仁來臺探親，均係犯刑法第21
    6 條、第214 條之行使使公務員登載不實事項於公文書罪，
    被告所為使公務員登載不實之行為已為高度之行使使公務員
    登載不實事項於公文書之行為所吸收，不另論罪。被告先後
    4 次意圖營利而非法使大陸地區人民進入臺灣地區，暨行使
    使公務員登載不實事項於公文書罪之犯行，均時間緊接，方
    法相同，所犯各為構成要件相同之罪名，顯均係基於概括犯
    意所為，應各依修正前刑法第56條連續犯之規定，論以一罪
    ，並加重其刑。又公訴意旨雖未敘及被告於91、92、93年間
    持內容不實之戶籍謄本，向境管局提出行使申請鄭德仁來臺
    探親，使境管局承辦公務員為實質審查核准，致鄭德仁得連
    續於91年7 月3 日、92年1 月9 日、93年5 月5 日非法入境
    臺灣之犯行，惟此部分事實與起訴之犯罪事實既具連續犯之
    裁判上一罪關係，自為起訴效力所及，本院自得併予審究。
    被告上開所犯刑法第216 條、第214 條行使使公務員登載不
    實文書罪部分與鄭德仁間，有犯意聯絡及行為分擔，為共同
    正犯。被告上開連續行使使公務員登載不實文書之目的，在
    使大陸地區人民鄭德仁以探親為由非法進入臺灣地區，所犯
    上開2 罪間，有方法、目的之牽連關係，應依修正前刑法第
    55條牽連犯之規定，從一重之連續意圖營利使大陸地區人民
    非法進入臺灣地區罪處斷。
  (五)又按刑法第59條之酌量減輕其刑，必於犯罪之情狀，在客觀
    上足以引起一般同情，認為即予宣告法定低度刑期，猶嫌過
    重者，始有其適用（最高法院51年台上字第899 號判例參照
    ）。查臺灣地區與大陸地區人民關係條例第79條第2 項之處
    罰，其立法目的係因所謂「蛇頭」（指安排大陸地區人民偷
    渡至大陸地區以外地區之人）引介大陸偷渡客進入臺灣地區
    ，日趨猖狂，對社會秩序及國家安全之危害，甚為嚴重，故
    有特別加重其刑罰之必要。雖所謂「蛇頭」無須具備特別條
    件或資格，凡安排引介大陸地區人民非法進入臺灣地區之人
    均屬之，惟本件被告僅係貪圖小利，透過假結婚之方式，使
    大陸地區人士非法進入臺灣地區，且屬單一個案，並未有如
    一般「蛇頭」大量引介大陸偷渡客進入臺灣地區，並從中獲
    取暴利之情形，是就本案言，對被告確有法重情輕之感，是
    認科處最輕本刑有期徒刑3 年猶嫌過重，其犯罪情狀顯可憫
    恕，爰依刑法第59條規定減輕其刑。上開加重、減輕情形，
    應先加後減之。
  (六)爰審酌被告不思以正當合法方式謀生，而貪圖前述不法利益
    ，利用假結婚及行使使公務員登載不實文書之方式，使大陸
    地區人民鄭德仁4 度非法入境臺灣，影響國家對於戶政及管
    理大陸人士來臺事務之正確性，對社會造成隱藏潛在之危險
    ，所為實屬不該；惟念其犯後坦承犯行，態度尚佳，並斟酌
    其犯罪動機、目的、手段及所獲利益等一切具體情狀，量處
    如主文所示之刑，以資懲儆。又被告犯罪之時點在96年4 月
    24日之前，所犯之罪核與中華民國96年罪犯減刑條例第2條
    第1 項之規定相符，復無同條例第3 條規定之除外情事存在
    ，應依同條例第2 條第1 項第3 款、第7 條之規定，減其宣
    告刑二分之一。
  (七)末查被告未曾因故意犯罪受有期徒刑以上刑之宣告，有臺灣
    高等法院被告前案紀錄表附卷可憑，其一時思慮不周，致為
    本件犯行，歷此偵、審程序及刑之宣告後，應知所警惕，本
    院認所宣告之刑以暫不執行為適當，予以宣告緩刑4 年，以
    啟自新。另本院考量被告獲有利益，並審酌其經濟能力等情
    狀，認除前開緩刑之宣告外，並有賦予被告一定負擔之必要
    ，爰依刑法第74條第2 項第4 款規定，命被告應向公庫支付
    10萬元。此部分乃緩刑宣告附帶之條件，依刑法第75條之1
    第1 項第4 款規定，若被告未能遵期向公庫支付前開金額而
    情節重大，檢察官得聲請法院撤銷其緩刑之宣告，併此敘明
    。
據上論斷，應依刑事訴訟法第452 條、第299 條第1 項前段、第
300 條，臺灣地區與大陸地區人民關係條例第79條第2 項，刑法
第11條前段、第2 條第1 項前段、第216 條、第214 條、第59條
、第74條第1 項第1 款、第2 項第4 款，修正前刑法第28條、第
55條、第56條，中華民國96年罪犯減刑條例第2 條第1 項第3 款
、第7 條，判決如主文。
本案經檢察官乙○○到庭執行職務。
中    華    民    國    99    年    5    月    4    日
                  刑事第一庭  審判長法  官  蔡國卿
                                    法  官  張琬如
                                    法  官  王淑惠
以上正本證明與原本無異。
如不服本判決應於收受判決後10日內向本院提出上訴書狀，並應
敘述具體理由。其未敘述上訴理由者，應於上訴期間屆滿後20日
內向本院補提理由書(均須按他造當事人之人數附繕本)「切勿逕
送上級法院」。
中    華    民    國    99    年    5    月    4    日
                                    書記官  黃旭淑
附錄所犯法條
臺灣地區與大陸地區人民關係條例第15條
下列行為不得為之：
一、使大陸地區人民非法進入臺灣地區。
二、明知臺灣地區人民未經許可，而招攬使之進入大陸地區。
三、使大陸地區人民在臺灣地區從事未經許可或與許可目的不符
    之活動。
四、僱用或留用大陸地區人民在臺灣地區從事未經許可或與許可
    範圍不符之工作。
五、居間介紹他人為前款之行為。
臺灣地區與大陸地區人民關係條例第79條
違反第15條第1 款規定者，處1 年以上7 年以下有期徒刑，得併
科新臺幣1 百萬元以下罰金。
意圖營利而犯前項之罪者，處 3 年以上 10 年以下有期徒刑，
得併科新臺幣 5 百萬元以下罰金。
前二項之首謀者，處 5 年以上有期徒刑，得併科新臺幣 1 千萬
元以下罰金。
前三項之未遂犯罰之。
刑法第214條
明知為不實之事項，而使公務員登載於職務上所掌之公文書，足
以生損害於公眾或他人者，處 3 年以下有期徒刑、拘役或 5 百
元以下罰金。
刑法第216條
行使第210 條至第215 條之文書者，依偽造、變造文書或登載不
實事項或使登載不實事項之規定處斷。

司法院資訊處製作；財團法人民間司法改革基金會備份。
